【裁判字號】    90,重訴,243
【裁判日期】    900808
【裁判案由】    清償借款
【裁判全文】
臺灣臺北地方法院民事判決  九十年度重訴字第二四三號
    原      告  安泰商業銀行股份有限公司
    法定代理人  乙○○
    訴訟代理人  丙○○
                蔣易成
    被      告  王牌交通器材股份有限公司
    法定代理人  丁○○
    訴訟代理人  甲○○
                王永森律師
                何家怡律師
右當事人間請求清償借款事件，本院判決如左：
    主      文
被告應給付原告新台幣玖佰壹拾貳萬陸仟陸佰拾元，及如附表一所示之利息、違
約金。
原告其餘之訴駁回。
訴訟費用由被告負擔千分之九百九十六，餘由原告負擔。
本判決第一項於原告以新台幣佰零伍萬元或同面額之台北市政府八十八年度建設公
債供擔保後，得假執行。
原告其餘假執行之聲請駁回。
    事      實
甲、原告方面：
一、聲明：（一）被告應給付原告新台幣（下同）九百十六萬二千八百四十六元及如
          附表二所示之利息、違約金。（二）願供現金或同面額之台北市政府八十
          八年度建設公債為擔保請准宣告假執行。
二、陳述：
  （一）被告於民國八十八年八月三十一日邀同訴外人丁○○、證人葉美佐為連帶保
        證人，向原告借款二筆，金額分別為八百萬元、二百萬元，約定於八十九年
        八月三十一日清償，利息按原告基本放款利率加年息百分之零點五五、零點
        八計算，按月計付，原告調整基本放款利率時，自調整之日起按新利率加碼
        計息，逾期清償在六個月以內者，按上開利率百分之十，超過六個月者，超
        過部分按上開利率百分之二十計付違約金，詎屆被告屆期並未清償，屢經催
        討，均置之不理，仍有如聲明所示之本金及利息、違約金未獲清償，為此提
        起本件訴訟。
  （二）對於被告抗辯之陳述：
    １、被告借款核定並非分行經理權限，續約亦同。原告總公司核定之續約條件為
        清償二百萬元後始得就八百萬元借款辦理續約一年。被告主張於八十九年九
        月三十日由其代理人辦妥續約手續，並於同年十月二日於證人葉美佐住處辦
        理對保，乃原告應丁○○之要求先行辦理相關手續。被告既未清償二百萬元
        借款，自不得謂已經就八百萬元借款完成續約。且被告稱原告同意其於八十
        九年十月十六日先清償一百萬元，餘一百萬元則儘速清償云云，原告否認之
        ，原告於八十九年十月九日即主張就被告存款行使抵銷權，並於同日通報財
        團法人中小企業信用保證基金，自不可能同意被告續約。
    ２、被告主張完成續約之借據並無移轉金錢或債權之事實，其主張續約之契約自
        不成立。
    ３、原告於八十九年十月十一日，就被告於原告銀行之存款，即被告活儲帳戶金
        額十五萬零六元及支存帳戶一萬五千三百六十二元，以原告對於被告之存款
        返還債務，行使抵銷權，以沖償被告積欠利息之一部，並於抵銷後發給收據
        。又於八十九年十一月十二日就被告之支票存款八十六萬三千二百元抵銷，
        復於九十年一月二日抵銷存款孳息六百七十五元沖債違約金六百七十五元，
        故目前尚有八十六萬三千二百元可資清償。倘以抵充至八十九年十月十二日
        之利息及違約金後，八百萬元借款之本金部分可抵充六十六萬九千七百二十
        三元，二百萬元借款本金部分可以抵充十六萬七千四百三十一元，則八百萬
        元借款之本金債務尚餘七百三十三萬零二百七十七元，二百萬元借款之本金
        債務尚餘一百八十三萬二千五百六十九元，利息及違約金之起算則均自八十
        九年十月十三日起算。
    ４、然因被告對於八十六萬三千二百元清償之抵充順序既有指定，原告對於被告
        提出之抵充債務及順序同意之。
    ５、原告之基本放款利率於八十九年十二月十一日由年息百分之八點四五調整為
        年息百分之八點五五。
三、證據：提出借據二紙、約定書一紙、交易查詢單二紙、原告放款利息收入傳票影
          本二紙、原告授信核覆書影本一紙、原告授信審核表一紙、財團法人中小
          企業信用保證基金業務二部函影本一紙、中小企業信用保證基金保證戶信
          逾期案件報表影本一紙、抵銷存款通知書影本二紙、原告連線作業系統分
          行資料查詢系統客戶存提記錄查詢單影本一紙、客戶存提記錄查詢表影本
          三紙、律師函影本一紙、支付命令聲請狀、台灣士林地方法院支付命令及
          確定證明書各一紙、原告簡便行文表、存放款利率調整表各一紙、不代位
          清償準則節本影本一紙、被告董事監察人名單一紙、被告股東會會議決議
          錄一紙、中小企業信用保證基金函一紙、增補借據二紙為證。
乙、被告方面：
一、聲明：原告之訴及假執行之聲請均駁回。
二、陳述：
  （一）系爭八百萬元之借款，雙方已完成續約：本件借款於八十九年八月三十日屆
        期，被告繳清至八十九年七月三十一日之利息後，雙方即處於換約交涉之狀
        態，八月份之利息則合併於換約完成後一併繳付。而當時被告公司負責人丁
        ○○人在國外，與原告建國分行經理訴外人張遠鑑聯絡，經其允諾於八十九
        年九月二十六日回國辦理手續，丁○○回國後與張遠鑑洽商，並於八十九年
        九月三十日由丁○○辦妥續約手續，簽署借款契約等文件，且於同年十月二
        日原告職員亦攜帶相關文件到葉美佐位於台北縣三芝鄉○○街五一巷五樓住
        處辦理對保及簽署相關契約之手續，完成續約。至於二百萬元借款部分，原
        告則同意被告於同年十月十六日先清償一百萬元，另一百萬元則儘速清償。
        由於雙方已談妥續約，被告於八十九年十月十一日主動到安泰銀行辦理繳付
        利息及違約金。
        又依原告提出之授信核覆表載明，原告總公司業已核准被告八百萬元短期放
        款，並無先清償二百萬元，八百萬元始續約之條件限制，此與證人葉美佐證
        述內容相符。又已由被告簽署借據且完成對保，八百萬元部分顯已完成續約
        。又本件係就既有之消費借貸以續約方式完成借貸關係，並無再為移轉金錢
        之必要，原告主張未移轉金錢，契約不成立，為無理由。又本件被告原告提
        出之抵銷通知，被告並未收到，原告主張於八十九年十月九日行使抵銷權，
        顯有不實。
  （三）原告不顧雙方已經完成續約及相關承諾，於八十九年十月十一日在未經通知
        被告之情形下，擅自扣留被告帳號00000000000000號活儲帳
        戶內金額十五萬零六元，及支存帳號00000000000000號帳戶
        內一萬五千三百六十二元，又於同年十月十二日，原告建國分行通知被告當
        天有二張支票到期需匯款，被告匯入八十六萬三千二百元後，又遭原告扣留
        。對於上開遭原告扣留之存款共計一百零二萬八千五百元，被告主張抵銷。
        依民法第三百二十一條、第三百二十二條第二款、第三百二十三條規定，原
        告於八十九年十月十一日自被告帳戶扣得之十六萬五千三百六十八元，應抵
        充系爭借款至八十九年十月十一日之利息，八百萬元部分為十四萬二千零二
        十八元，二百萬元部分為一萬三千一百七十三元，共計十五萬五千二百零一
        元。至於違約金部分，其抵充與被告利益不合，是上開十六萬五千三百六十
        八元經經抵充上開利息後之餘額一萬零一百六十七元，應與原告於八十九年
        十月十二日扣得之八十六萬三千二百元，共同抵充二百萬元借款之本金，即
        二百萬元債務本金應餘一百十二萬六千六百三十三元。是計息本金應以八百
        萬元、一百十二萬六千六百三十三元計算。
  （四）又由借據觀之，二百萬元借款之利率為年息百分之九點二五，原告以年息百
        分之九點三五計算，顯有錯誤。
三、證據：提出原告利息收據影本四紙、原告客戶存提記錄單一紙、支票暨退票理由
          單影本二紙，並聲請訊問證人葉美佐。
    理      由
一、本件被告經合法通知，未於言詞辯論期日到場，核無民事訴訟法第三百八十六條
    所列各款情形，爰依原告之聲請，由其一造辯論而為判決。
二、本件原告主張被告於八十八年八月三十一日，邀同訴外人丁○○、證人葉美佐為
    連帶保證人，向原告借款二筆，金額分別為八百萬元、二百萬元，約定於八十九
    年八月三十一日清償，利息按原告基本放款利率加年息百分之零點五五、零點八
    計算，按月計付，本金屆期一次償還，詎被告屆期並未清償，屢經催討，均置之
    不理，經原告以系爭債權與被告在原告銀行之活期儲蓄存款及支票存款帳戶內餘
    額之寄託物返還請求權抵銷後，仍有如聲明所示之本金及利息、違約金未獲清償
    ，為此提起本件訴訟。被告則辯稱：系爭借款中八百萬元部分，業經原告同意續
    約一年，其清償期尚未屆至；又原告主張抵銷並非合法，而被告亦主張以上開在
    原告銀行存款之寄託物返還請求權，與本件系爭債權，主張抵銷；且原告就因抵
    銷而清償之債務金額，其抵充之次序應由被告指定等語。
三、原告主張被告向其借款八百萬元及二百萬元，本金迄未清償等情，業據提出借據
    、約定書、交易查詢單、客戶存提記錄查詢表影本等件為證，且為被告所不爭執
    ，應堪信為真實。至於原告主張上開借款皆於八十九年八月三十一日屆期，及經
    抵銷被告之存款後尚餘如聲明所示之本金及利息、違約金等情，則為被告所否認
    ，並以右揭情詞置辯。是本件有爭議者，乃系爭八百萬元借款之清償期是否已經
    屆至？前開抵銷之效力如何？及因抵銷而清償之金額，其抵充之順序如何等項，
    茲分述如次。
四、被告辯稱：原告同意就系爭八百萬元借款續約，該筆借款清償期尚未屆至云云，
    按當事人主張有利於己之事實者，就其事實有舉證之責任，民事訴訟法第二百七
    十七條前段定有明文。本件系爭二紙借據上既經載明借款期間為八十八年八月三
    十一日至八十九年八月三十一日止，則被告欲主張原告就系爭八百萬元借款續約
    一年，參以首開說明，自應由被告此有利於己之事實負舉證責任。經查：（一）
    原告曾與被告簽定增補借據，並攜往證人即系爭借款之連帶保證人葉美佐位於台
    北縣三芝鄉住處對保等情。此據證人葉美佐於本院審理時證稱：「八十九年十月
    二日有二位原告行員帶相關文件到我家給我簽，他說賈先生已經辦好續約手續，
    簽完之後，行員告訴我，可以先還二百萬元，八百萬元部分可以續約」、「（問
    ：行員有無告訴你要先還二百萬元，八百萬元才能續約？）沒有」等語明確（參
    本院九十年五月三日準備程序筆錄），並與原告所提出之增補借據上確蓋有被告
    公司大小章及證人葉美佐印章等情，互核相符，固可信為真實；然就被告所辯稱
    原告同意續約之期間，證人葉美佐則證稱：「原告行員告訴我先還二百萬元，八
    百萬元則延至九十年二月」、「原告行員說可以續約半年」等語（參同日準備程
    序筆錄），可知原告縱曾與被告及證人葉美佐辦理續約手續，其續約之期間亦非
    如被告所辯稱自系爭借款八十九年八月三十一日到期日之翌日起一年，而依證人
    葉美佐上開證述內容，原告同意續約半年之期間，亦已於九十年二月二十八日屆
    至，是系爭八百萬元借款於本件訴訟中已屆清償期之事實，可以認定。（二）被
    告雖又辯以：依原告所提出之授信核覆書及授信審核表，均顯示原告業已同意被
    告續約一年云云，然查：由原告提出之上開文件內容以觀，雖顯示原告內部業經
    核准本件授信，然該等文件核屬原告內部效果意思形成之過程，尚不能遽認原告
    已對外為表示行為，將該效果意思表示於外，使其「承諾續約一年」之意思表示
    對外發生效力。且考之原告所提出之增補借據，除借款人與連帶保證人欄位業已
    完成簽名外，其餘欄位皆為空白，並未具體載明所改定之借款期間等情，亦不足
    以認定原告已經向被告表示同意續約一年，被告此一辯解，亦不足採。（三）此
    外，被告復未能舉其他證據，證明就原告業已同意系爭八百萬元借款續約一年之
    事實，所辯自無足採。本件系爭借款均已屆清償期，可以認定。
五、另原告主張於八十九年十月十一日，就被告於原告銀行之存款即活儲帳戶十五萬
    零六元及支存帳戶一萬五千三百六十二元行使抵銷權，以沖償被告積欠利息及違
    約金；又於八十九年十一月十二日就被告之支存帳戶八十六萬三千二百元主張抵
    銷，復於九十年一月二日抵銷存款孳息六百七十五元清償違約金六百七十五元，
    目前尚有八十六萬三千二百元可供清償系爭債務。以抵充至八十九年十月十二日
    之利息及違約金後，八百萬元借款本金可抵充六十六萬九千七百二十三元，二百
    萬元借款本金可以抵充十六萬七千四百三十一元，則八百萬元借款之本金債務尚
    餘七百三十三萬零二百七十七元，二百萬元借款之本金債務尚餘一百八十三萬二
    千五百六十九元，利息及違約金之起算則均自八十九年十月十三日起算等語。被
    告則以並未收到原告扣款抵銷之通知，且因抵銷而清償，其抵充之順序及金額應
    由被告指定等語置辯。查：
  （一）關於原告以被告支票存款帳戶內之餘額主張抵銷乙節，兩造間約定書第三條
        第二款雖定有「立約人（指被告）瞭解並同意立約人與貴行（指原告）簽訂
        之支票存款往來約定書，係以立約人與貴行簽訂之任何契據產生任何違約情
        事，並經貴行依約主張視為全部到期之權利，為解除條件，一旦解除條件成
        就，則前述之支票存款往來約定書當然失其效力，貴行應立即返還該支票存
        款戶所餘存之款項，並將所應返還之款項抵銷立約人對於貴行之一切債務」
        之約定，然按支票存款戶對銀錢業雖負有債務，但在存款戶終止其與銀錢業
        所訂之支票存款往來契約前，銀錢業對該存款戶並無返還存款之義務，即與
        民法第三百三十四條得為抵銷之要件不合，亦不能依預定抵銷之特約，主張
        與存款抵銷，庶支票制度之安全與信用得以確保，最高法院八十三年度台上
        字第一五二號著有判決可參。是本件被告既否認曾經收受原告所寄發之抵銷
        存款通知書，原告復未能舉證證明其已通知被告終止與被告間之支票存款往
        來契約，或曾向被告為抵銷之意思表示，原告抵銷是否合法，即非無疑。
  （二）然被告於本院審理時復以上開存款返還請求權與原告之系爭債權主張抵銷（
        參被告九十年三月一日答辯狀），衡之支票存款往來契約具有消費寄託之性
        質，存款戶得隨時請求返還寄託物等情，核與民法第三百三十四條要件並無
        不合，自應依被告抵銷之意思表示，發生清償之效力。
  （三）至於原告主張於八十九年十月十一日，就被告於原告銀行之活儲帳戶十五萬
        零六元行使抵銷權，以沖償被告積欠利息及違約金，經查：兩造所簽訂之約
        定書第三條第一款及第三款，分別就抵銷約定為：「於違約情事發生，並經
        貴行依約主張視為全部到期之權利時，：：，貴行有權將立約人寄存貴行之
        各種存款：及對於貴行之一切債權期前清償，並將期前清償之款項抵銷立約
        人對於貴行所負之一切債務」、「貴行：預定抵銷之意思表示，自登帳扣抵
        時即生抵銷之效力：」，是原告以被告活儲帳戶內存款主張抵銷，自非無據
        ，被告辯稱此項抵銷並不合法云云，即不足採。
六、按對於一人負擔數宗債務而其給付之種類相同者，如清償人所提出之給付，不足
    清償全部債額時，由清償人於清償時，指定其應抵充之債務，民法第三百二十一
    條定有明文。經查：被告就上開存款，經指定應抵充之債務及順序，即：原告八
    十九年十月十一日扣得之十六萬五千三百六十八元，應抵充系爭借款至八十九年
    十月十一日之利息。八百萬元部分為十四萬二千零二十八元，二百萬元部分為一
    萬三千一百七十三元，共計十五萬五千二百零一元。餘一萬零一百六十七元，應
    與原告於八十九年十月十二日扣得之八十六萬三千二百元，共同抵充二百萬元借
    款之本金，即二百萬元債務本金應餘一百十二萬六千六百三十三元，是計息本金
    應以八百萬元、一百十二萬六千六百三十三元計算。被告主張之上開抵充債務及
    順序，業經原告同意在卷（參本院九十年七月二十五日言詞辯論筆錄），自應依
    被告指定之上開抵充方式及順序，計算其就系爭債務已經清償之數額。
七、至於被告辯稱：系爭借款之利率應以八百萬元部分為年息百分之九，二百萬元部
    分為年息百分之九點二五計算云云，經查，系爭借款之利息係約定八百萬元部分
    以原告基本放款利率加碼年息百分之零點五五計算，二百萬元部分以原告基本放
    款利率加碼年息百分之零點八計算，此業經於借款借據記載明確，而原告基本放
    款利率自八十九年十二月十一日起調整為年息百分之八點五五，亦有原告提出之
    原告八十九年十二月八日（89）安財營字第九五五號簡便行文表及存放款利率調
    整表在卷可按，是原告主張自八十九年十二月十二日起，八百萬元借款利率以年
    息百分之九點一，二百萬元借款利率以年息百分之九點三五計算遲延利息，並以
    此基準計算違約金，自無不合。
八、綜上所述，本件原告主張被告向其借款八百萬元、二百萬元，屆期並未清償，經
    被告以其在原告銀行之存款返還請求權抵銷之結果，尚餘債務本金八百萬元、一
    百十二萬六千六百三十三元及如附表一所示之利息、違約金尚未清償，從而，原
    告本於消費借貸之法律關係，請求被告返還如主文所示之借款本金及利息、違約
    金，為有理由，應予准許，逾此部分之請求，為無理由，應予駁回。
九、原告陳明願供擔保，請求宣告假執行，核無不合，茲酌定擔保金額，予以准許。
十、因本案事證已臻明確，兩造其餘主張陳述及所提之證據，均毋庸再予審酌，附此
    敘明。
據上論斷，本件原告之訴為一部有理由，一部無理由，依民事訴訟法第七十九條但書
、第三百八十五條第一項、第三百九十條第二項判決如主文。
中      華      民      國    九十      年      八      月      八      日
                                 民事第五庭  審判長法官  王碧芳
                                                   法官  林麗玲
                                                   法官  高偉文
右為正本係照原本作成
如對本判決上訴，須於判決送達後廿日內向本院提出上訴狀
中      華      民      國    九十      年      八      月      八      日
                                              法院書記官  郭錦賢
~FO
~T48
┌───────────────────────────────────────────────────────┐
│附表一                                                                                                        │
├──────────────┬──────────────┬───────────┬─────────────┤
│本金餘額（新台幣元）        │利息                        │違約金                │                          │
│                            ├─────────┬────┼───────────┼─────────────┤
│                            │計息期間          │利率    │期間及利率            │期間及利率                │
├──────────────┼─────────┼────┼───────────┼─────────────┤
│捌佰萬元                    │八十九年十月十二日│年息百分│八十九年八月三十一日起│                          │
│                            │起至八十九年十二月│之九    │八十九年十二月十一日止│                          │
│                            │十一日止          │        │按上開利率百分之十    │                          │
│                            ├─────────┼────┼───────────┼─────────────┤
│                            │八十九年十二月十二│年息百分│八十九年十二月十二日起│九十年三月一日起至清償日止│
│                            │日起至清償日止    │之九點一│至九十年二月二十八日止│，按上開利率百分之二十    │
│                            │                  │        │按上開利率百分之十    │                          │
├──────────────┼─────────┼────┼───────────┼─────────────┤
│壹佰壹拾貳萬陸仟陸佰拾元│八十九年十月十二日│年息百分│八十九年八月三十一日起│                          │
│                            │起至八十九年十二月│之九點二│至八十九年十二月十一日│                          │
│                            │十一日止          │五      │止按開利率百分之十    │                          │
│                            ├─────────┼────┼───────────┼─────────────┤
│                            │八十九年十二月十二│年息百分│八十九年十二月十二日起│九十年三月一日起至清償日止│
│                            │日起至清償日止    │之九點三│至九十年二月二十八日止│，按上開利率百分之二十    │
│                            │                  │五      │按上開利率百分之十    │                          │
└──────────────┴─────────┴────┴───────────┴─────────────┘
┌───────────────────────────────────────────────────────┐
│附表二                                                                                                        │
├──────────────┬──────────────┬───────────┬─────────────┤
│本金餘額（新台幣元）        │利息                        │違約金                │                          │
│                            ├─────────┬────┼───────────┼─────────────┤
│                            │計息期間          │利率    │期間及利率            │期間及利率                │
├──────────────┼─────────┼────┼───────────┼─────────────┤
│柒佰拾萬零貳佰柒拾柒元  │八十九年十月十三日│年息百分│八十九年十月十三日起至│                          │
│                            │起至八十九年十二月│之九    │八十九年十二月十一日止│                          │
│                            │十一日止          │        │，按上開利率百分之十  │                          │
│                            ├─────────┼────┼───────────┼─────────────┤
│                            │八十九年十二月十二│年息百分│八十九年十二月十二日起│九十年四月十三日起至清償日│
│                            │日起至清償日止    │之九點一│至九十年四月十二日止按│止，按上開利率百分之二十  │
│                            │                  │        │上開利率百分之十      │                          │
├──────────────┼─────────┼────┼───────────┼─────────────┤
│壹佰捌拾萬貳仟伍佰陸拾玖元│八十九年十月十三日│年息百分│八十九年十月十三日起至│                          │
│                            │起至八十九年十二月│之九點二│八十九年十二月十一日止│                          │
│                            │十一日止          │五      │按開利率百分之十      │                          │
│                            ├─────────┼────┼───────────┼─────────────┤
│                            │八十九年十二月十二│年息百分│八十九年十二月十二日起│九十年四月十三日起至清償日│
│                            │日起至清償日止    │之九點三│至九十年四月十二日止按│止，按上開利率百分之二十  │
│                            │                  │五      │上開利率百分之十      │                          │
└──────────────┴─────────┴────┴───────────┴─────────────┘


司法院資訊處製作；財團法人民間司法改革基金會備份。
